臺灣臺中地方法院民事判決
                                   109年度訴字第1261號  
原      告  陳豐玲  
            林文進（許昭香之承受訴訟人）

            林順通（許昭香之承受訴訟人）

            林順堯（許昭香之承受訴訟人）

共      同
訴訟代理人  曾慶崇律師
複代理人    王德凱律師
被      告  曾麗娟  
訴訟代理人  黃文進律師
被      告  張忠雄  
受告知訴訟  
人          趙子政  
            趙年豐  
            趙育苗  
            趙秋燕  

            趙淑卿  
上列當事人間分割共有物事件，本院於民國110年11月8日言詞辯
論終結，判決如下：
    主    文
原告之訴駁回。
訴訟費用由原告負擔。
    事實及理由
壹、程序方面：
    按當事人死亡者，訴訟程序在有繼承人、遺產管理人或其他
    依法令應續行訴訟之人承受其訴訟以前當然停止；第168條
    至第172條及前條所定之承受訴訟人，於得為承受時，應即
    為承受之聲明；他造當事人，亦得聲明承受訴訟；聲明承受
    訴訟，應提出書狀於受訴法院，由法院送達於他造，民事訴
    訟法第168條、第175條、第176條定有明文。查本件起訴時
    之原告許昭香已於訴訟進行中死亡（民國110年7月22日死亡
    ），經其繼承人林文進、林順堯、林順通具狀聲明承受訴訟
    （見本院卷二第75-77頁），與前述規定相符，合先敘明。
貳、實體方面：
一、原告方面：
㈠、坐落臺中市○區○○○○段00000地號土地(下稱系爭土地）為陳豐
    玲及曾麗娟共有，應有部分各為111/190、79/190，至土地
    上坐落之同段2563建號3層樓建物（門牌號碼：臺中市○區○○
    ○街00號，下稱2563建號建物，與系爭土地合稱系爭不動產
    ）則為許昭香（繼承人為林文進、林順堯、林順通，下同）
    、曾麗娟、張忠雄共有，應有部分各為3/13、4/13、6/13；
    又兩造對系爭不動產未訂有不分割契約，亦無因物之使用目
    的或法令規定不能分割之情事，兩造仍保持共有關係，不利
    整體利用，且許昭香對於系爭土地並無持分，如仍取得建物
    ，易與土地所有權人發生糾紛。復因系爭土地僅190平方公
    尺，倘依共有人陳豐玲、曾麗娟之持分採原物分割，各共有
    人分得之面積不大，不利使用，且陳豐玲對於2563建號建物
    並無持分，建物為許昭香、曾麗娟、張忠雄共有，土地上尚
    有同段2504建號建物，係訴外人趙子政等人繼承取得（即受
    告知人），如予原物分割，日後使用上必有困難，難以發揮
    經濟上利用價值，故認以變價分割，則共有人日後得依法於
    變價程序優先價購，並因在公開市場競價，價格與市價相當
    ，對共有人均有利。此外，許昭香不同意張忠雄所稱補償之
    請求。
㈡、聲明：兩造共有系爭不動產請准予變價分割，所得價金由兩
    造各按應有部分比例分配。
二、被告方面：
㈠、被告曾麗娟：曾麗娟自78年8月1日買受並取得2563建號建物
    持分，至今已20餘年，且所使用之範圍有獨立出口，在使用
    及構造上具獨立性，依原物分割原則，及共有人使用現狀，
    減少共有人所受損害，主張2563建號建物依附件一編號A所
    示由曾麗娟取得，其餘部分由許昭香、張忠雄取得，並維持
    共有；曾麗娟嗣於92年9月5日取得系爭土地持分，同時具土
    地、建物之所有權，且其使用之建物與坐落土地範圍一致即
    如附件二編號A1所示，故為避免日後建物無合法坐落土地權
    源，爰請求將附件二編號A1所示土地分歸曾麗娟取得，編號
    B1所示則由陳豐玲取得。再者，2563建號建物與2504建號建
    物之位置及面積有重疊情事，在權利範圍尚有爭執情形下，
    原告請求分割顯非適法等語。並聲明：原告之訴駁回。
㈡、被告張忠雄：2563建號建物係張忠雄與許昭香、曾麗娟共有
    ，除曾麗娟就建物所坐落之基地有所有權外，許昭香、張忠
    雄對基地均無所有權，若採原物分割，張忠雄、許昭香雖因
    此取得2563建號建物之單獨所有權，然既對基地無所有權，
    日後恐生法律上爭訟，亦有害社會經濟，且曾麗娟主張由張
    忠雄與許昭香就2563建號建物仍維持共有一節，並未敘明張
    忠雄、許昭香有何利益，自難採信，故主張2563建號建物以
    變價分割為妥適；倘鈞院認曾麗娟主張之分割方式可採，而
    將2504建號建物所在位置分歸張忠雄所有，則因日後與2504
    建號建物所有人間勢將有所有權歸屬問題，自應補償張忠雄
    所受不利益，並以張忠雄前所買受價格95萬元及支付之稅費
    45,373元，合計995,373元為補償金額。
三、兩造不爭執事項（見本院卷二第142頁）：　　
㈠、系爭土地所有人為陳豐玲、曾麗娟，持分各為111/190、79/1
    90；2563建號建物所有人為許昭香（由繼承人林文進、林順
    通、林順堯繼承）、曾麗娟、張忠雄，持分各為3/13、4/13
    、6/13。
㈡、2563建號建物與2504建號所在位置部分重疊，詳如中山地政
    事務所110年9月22日函附之複丈成果圖所示。
㈢、依本院現場所見2563建號分隔為三個單位，包括（1）美村路
    二段106巷53號（無極慈惠宮使用）（2）美村路二段106巷5
    1號（即受告知人趙子政等使用）（3）美村路二段106巷49
    弄2號（即光輝一街43號，曾麗娟使用）。上述三個單位各
    自獨立，內部無法相通。
四、本院之判斷：　　
㈠、按各共有人，除法令另有規定外，得隨時請求分割共有物，
    但因物之使用目的不能分割或契約定有不分割之期限者，不
    在此限。民法第823條第1項定有明文。所謂因物之使用目的
    不能分割，係指共有物繼續供他物之用，而為其物之利用所
    不可缺，或為一權利之行使所不可缺者而言（最高法院50年
    台上字第970號判決意旨參照），例如界標、界牆、區分所
    有建築物之共同部分等是（參最高法院97年度台上字第1593
    號裁判意旨參照），此等共有物在性質上，非絕對不能分割
    ，但一經分割將失其效用，而不能達使用目的。本件原告主
    張系爭土地為陳豐玲、曾麗娟共有，應有部分各為111/190
    、79/190，2563建號建物為許昭香、曾麗娟、張忠雄共有，
    應有部分各為3/13、4/13、6/13，並無訂立不分割契約之情
    形，且兩造迄今無法達成分割協議等事實，業據提出地籍圖
    謄本及土地登記謄本為佐（見本院卷一第21-27頁），且未
    為被告所爭執，固堪採信。
㈡、經查：
　⒈原告陳稱系爭土地上除2563建號建物之外，另有2504建號建
    物，所有人為趙子政等人（即受告知人）等語，有其提出之
    2504建號建物登記謄本、2563建號建物及2504建號建物測量
    成果圖為佐（見本院卷一第352-354、117、119頁），並經
    臺中市中山地政事務所（下稱中山地政事務所）函復本院稱
    「2504建號於67年8月15日依貴院67年執全午字第508號函收
    件辦理未登記建物查封登記測量，同年8月24日收件並於8月
    25日完成查封登記，該建號嗣於68年3月9日收件同年4月19
    日完成判決確定第一次登記；…2563建號於67年8月25日依(6
    7)中工建使字第1012號使用執照收件辦理建物第一次測量，
    同年9月13日收件並於11月6日完成建物第一次登記，故有25
    63建號於67年依據使用執照辦理並完成建物第一次登記後再
    有2504建號於68年依照判決確定辦理第一次登記情事，…致
    使2504建號與2563建號房屋坐落位置至其面積部分，經核前
    揭兩建物平面圖尺寸部分，2504建號建物標示範圍與2563建
    號建物虛線範圍內之平面圖尚為一致」等語，有該所函送25
    04建號、2563建號建築改良物登記簿、地籍整理清冊、建物
    複丈結果（圖）可稽（見本院卷一第236-252頁），核以前
    述建築改良物登記簿記載，可知2504建號與2563建號建物之
    基地均坐落系爭土地，而依建物複丈結果（圖）則清楚可見
    2504建號建物建物之地面層至三層（面積分別為29.86平方
    公尺、77.92平方公尺、77.92平方公尺）、騎樓（面積47.5
    5平方公尺，與上開一至三層面積合計233.25平方公尺）為2
    563建號所涵蓋。
　⒉又經本院會同兩造及中山地政事務所人員履勘系爭土地、256
    3建號、2504建號建物結果，可知2563建號區分為三個單位
    ，並分別懸掛⑴美村2段106巷53號（無極慈惠宮使用中，但
    門戶關閉，無法詢問使用人）；⑵美村2段106巷51號（現由
    蔡姓人士承租放置工具使用）；⑶美村2段106巷49弄2號即光
    輝一街43號（曾麗娟作住家使用）；上述三個單位間並未相
    通而各自獨立使用，此有驗筆錄及現場照片可佐（見本院卷
    二第19-53頁）。再經中山地政事務所就現場2563建號、250
    4建號建物與原建物測量成果圖套繪結果，2504建號建物占
    用系爭土地位置如附圖藍色斜線所示，2563建號建物位置則
    如附圖紅色斜線所示，益見2504建號建物與2563建號建物位
    置及面積確有重疊之處無誤。
　⒊查2563建號、2504建號建物既有如上述位置、面積重疊情事
    ，就重疊部分而言，性質上顯難個別處理，倘逕就系爭土地
    及2563建號建物分割，置2504建號建物於不論，則不論係原
    物分割或變價分割，均會滋生取得建物之人日後之困擾，且
    損及2504建號建物所有人之權益，而系爭土地既為2563建號
    、2504建號建物坐落之基地，惟有就建物併予處理，始能達
    土地使用之目的及經濟之效益，如貿然分割，將失其效用，
    而不能達使用之目的，核屬民法第823條第1項但書之「因物
    之使用目的不能分割」之情形。是於2563建號、2504建號建
    物位置、面積重疊情形未解決之前，不論變價或原物分割，
    勢必損及系爭土地、2563建號、2504建號建物所有之權益，
    顯非公平。從而，原告訴請分割系爭不動產，即難准許。
五、綜上所述，系爭不動產屬民法第823條第1項但書規定之因物
    之使用目的不能分割之情形，原告請求判決以變價方式分割
    系爭不動產，將其變價所得依共有人應有部分比例分配予各
    共有人，為無理由，應予駁回。
六、本件事證已臻明確，兩造其餘攻擊、防禦方法及提出之證據
    ，核與判決結果不生影響，爰不逐一論述。
七、據上論結，原告之訴為無理由，依民事訴訟法第78條，判決
    如主文。
中　　華　　民　　國　　110 　年　　12　　月　　15　　日
　　              民事第五庭  法  官  李蓓
以上正本係照原本製作。　　
如對本判決上訴，須於判決送達後20日內向本院提出上訴狀。如
委任律師提起上訴者，應一併繳納上訴審裁判費。
中　　華　　民　　國　　110 　年　　12　　月　　16　　日
                              書記官  陳采瑜